臺灣臺北地方法院民事判決
　　　　　　　　　　　　　　　　  110年度北簡字第13344號
原      告  財政部國有財產署北區分署

法定代理人  郭曉蓉  
訴訟代理人  黃慧婷律師
複代理人    周岳    
            樂道頤律師
被      告  周彩靖



訴訟代理人  林世淵  
            楊仲凱  
上列當事人間返還土地等事件，於中華民國111年4月28日言詞辯
論終結，本院判決如下：
    主    文
被告應將坐落臺北市○○區○○段○○段000地號土地所占面積總計一
二七點七八平方公尺之建物拆除，並將土地騰空返還予原告與其
他全體共有人。
被告應給付原告新臺幣貳仟貳佰陸拾元，及自民國一百一十年九
月十四日起至交還土地時為止，按年息百分之五計算之利息。
被告自民國一百一十年六月一日起至交還第一項所示土地予原告
止，應按月給付原告新臺幣肆佰伍拾貳元，及自各期應為給付之
日起至清償日為止，按年息百分之五計算之利息。
訴訟費用新臺幣壹萬肆仟陸佰元由被告負擔。
本判決第一項原告以新臺幣柒萬元為被告擔保後得假執行；被告
如以新臺幣貳拾壹萬柒仟貳佰貳拾陸元為原告預供擔保後，得免
為假執行。
本判決第二項原告以新臺幣陸佰元為被告擔保後得假執行；被告
如以新臺幣貳仟貳佰陸拾元為原告預供擔保後，得免為假執行。
本判決第三項於每月履行期屆至後，於原告按月以新臺幣壹佰伍
拾元為被告擔保後，得假執行。但被告如按月新臺幣肆佰伍拾貳
元為原告預供擔保，得免為假執行。
    事實及理由
一、原告主張：
  ㈠坐落臺北市○○區○○段○○段000地號土地（下稱系爭土地）為國
    私共有土地，原告持分6分之3，經管系爭土地。系爭土地上
    有一門牌號碼為臺北市○○區○○路000巷000號磚造平房及鐵架
    棚之建物無權占用，原告前取得對訴外人賴得勝請求拆屋還
    地之勝訴判決(臺灣臺北地方法院105年度訴字第4677號民事
    判決) ，惟鈞院107年度司執字第28692號裁定認訴外人賴得
    勝非系爭建物所有人而實係被告，裁定駁回原告強制執行之
    聲請。詎原告派員勘查系爭土地結果，發現系爭土地仍遭被
    告周彩靖所有臺北市○○區○○路000巷000號磚造平房及鐵架棚
    占用，所占面積為127.78平方公尺。後被告於民國108年12
    月25日向原告申請承租系爭土地，惟因未取得系爭土地其他
    共有人之同意，經原告109年4月9日台財產北租字第1098001
    7051號函註銷租案。現兩造間並無租賃或其他合法占用之法
    律關係存在，被告係無權占用系爭土地，原告自得依民法第
    767 條第1 項及第821條規定，請求被告於回復原狀後，返
    還土地予原告與其他全體共有人。另被告無權占有系爭土地
    為使用，致原告受損害，依民法第179 條規定，被告應依原
    告應有部分比例計算給付相當於租金之不當得利補償金。為
    此，爰依民法第767條、第821條、第179條之規定，向被告
    請求拆屋還地及相當於租金之不當得利。
　㈡並聲明：
　⒈被告應將坐落臺北市○○區○○段○○段000地號土地所占面積總計
    127.78平方公尺之建物拆除，並將土地騰空返還予原告與其
    他全體共有人。
  ⒉被告應給付原告新臺幣2260元，及自起訴狀繕本送達之翌日
    起至交還土地時為止，按年息5％計算之利息。
  ⒊被告自110年6月1日起至交還土地予原告止，應按月給付原告
    452元，及自各期應為給付之日起至清償日為止，按年息5％
    計算之利息。
二、被告則以：　　
　㈠希望原告這邊可以讓我們繳納補償金，讓房屋可以保留。房
    屋是磚牆，只要動用就會整片垮下來。希望可以租賃這個地
    。我們到今年五、六月都有繳納補償金。
　㈡我們有試著提出法律證明說在法規上我們允許承租的，但是
    都被原告否決。原告說我們補償金沒有繳納是因為原告沒有
    寄送補償金的通知書給我們。
　㈢並聲明：原告之訴駁回。
三、得心證之理由：
　㈠按當事人主張有利於己之事實者，就其事實有舉證之責任，
    民事訴訟法第277 條前段定有明文，是民事訴訟如係由原主
    張權利者，應先由原告負舉證之責，若原告先不能舉證，以
    證實自己主張之事實為真實，則被告就其抗辯事實即令不能
    舉證，或其所舉證據尚有疵累，亦應駁回原告之請求（最高
    法院17年上字第917 號判例意旨參照）。又事實有常態與變
    態之分，其主張常態事實者無庸負舉證責任，反之，主張變
    態事實者，則須就其所主張之事實負舉證責任（最高法院86
    年度台上字第891 號判決意旨參照）。
　㈡按財政部設國有財產署，承辦國有財產之取得、保管、使用
    、收益及處分事務，此觀國有財產法第1 條及第9 條第2 項
    之規定自明。準此，凡因有關國有財產之處分涉訟者，僅國
    有財產署對於為訴訟標的客體之國有財產有處分之權能，自
    應以國有財產署為原告或被告，其當事人之適格始能謂無欠
    缺，最高法院51年台上字第2680號判例意旨參照。查本件系
    爭土地為國私共有地，雖以財政部國有財產署為管理機關，
    然原告係財政部國有財產署之分支機構，非僅內部單位，故
    系爭土地之保管及使用為其業務範圍內之事項並涉訟時，自
    具備當事人適格，此有最高法院51年台上字第2680號判例、
    同院51年台上字第2772號判例及76年度臺上字第1125號判決
    可參，故原告當事人適格並無欠缺。
　㈢按「所有人對於無權占有或侵奪其所有物者，得請求返還之
    。對於妨害其所有權者，得請求除去之。有妨害其所有權之
    虞者，得請求防止之」，民法第767條第1項定有明文。又按
    民法第821條「各共有人對於第三人，得就共有物之全部為
    本於所有權之請求。但回復共有物之請求，僅得為共有人全
    體之利益為之。」　
　⒈被告現為以占有意思對系爭土地無權占有之人：
  ⑴本院履勘系爭土地結果，系爭土地現由被告占有(本院卷第99
    頁)，經臺北市中山地政事務所測量結果其占用面積為127.7
    8平方公尺(本院卷第159頁)。次查，被告並未與原告及其他
    共有人成立租賃或其他合法占有使用之法律關係，僅為如上
    尚在申請承租之辯稱，亦即被告對系爭土地之占有並無任何
    正當權源，被告占用系爭土地為使用，即屬無權占有。
  ⑵以無權占有為原因，請求返還所有物之訴，倘被告對於原告
    就其物有所有權之事實，已無爭執，惟以非無權占有為抗辯
    者，則原告對於被告無權占有之事實，即無舉證責任，而被
    告就其占有係有正當權源之事應負舉證之責，如不能證明，
    即應認原告之請求為正當，有最高法院72年臺上字第1552號
    、2516號、85年度臺上字第1120號判決可稽。故被告若抗辯
    其非屬無權占有，應負舉證責任；如未盡舉證之責，其抗辯
    即無可採。
  ⒉綜上所述，被告為系爭土地之無權占有人，原告依民法第767
    條及第821條之規定請求被告應將坐落系爭土地所占面積之
    地上物拆除後，將所占土地騰空返還予原告與其他全體共有
    人，自屬有據。
　㈣被告應就占有系爭土地之部分，依原告應有部分比例，給付
    相當於租金數額之不當得利予原告(即訴之聲明第2項及第3
    項)：
  ⒈按無法律上之原因而受利益，致他人受損害者，應返還其利
    益，依其利益之性質不能返還者，應償還其價額，民法第17
    9條、第181條但書分別定有明文；而無權占有他人土地，可
    能獲得相當於租金之利益，為社會通常之觀念，最高法院61
    年臺上字第1695號判例參照。查被告無權占有系爭土地，未
    給付對價，其因此受有使用該土地之利益，致原告受有損害
    ，該等利益依性質不能返還予原告，故原告自得請求被告償
    還相當於租金之價額。
  ⒉按國有非公用不動產租賃作業程序第55點第1項規定「出租不
    動產之租金，除另有規定外，依下列計算方式計收：㈠基地
    ：年租金為當期土地申報地價總額乘以5％。㈡房屋：年租金
    為當期房屋課稅現值乘以百分之10％。㈢農作地（含原林乙地
    ）、畜牧地、養地及養殖地：年租金為地方政府公告當期正
    產物單價乘以租約約定之正產物收穫總量乘以千分之250。㈣
    礦業用地：年租金為依國有財產計價方式評定之市價乘以4％
    。㈤造林地（含原林甲地）：於地上林木依法砍伐時，按造
    林利益分收1％」。次按給付有確定期限者，債務人自期限屆
    滿時起，負遲延責任。給付無確定期限者，債務人於債權人
    得請求給付時，經其催告而未為給付，自受催告時起，負遲
    延責任。其經債權人起訴而送達訴狀，或依督促程式送達支
    付命令，或為其他相類之行為者，與催告有同一之效力，民
    法第229條第1項、第2 項分別定有明文。又遲延之債務，以
    支付金錢為標的者，債權人得請求依法定利率計算之遲延利
    息；應付利息之債務，其利率未經約定，亦無法律可據者，
    週年利率為5％，則為民法第203 條、第233 條第1 項前段所
    明定。
  ⒊本件不當得利之計算說明如下：
  ⑴查原告依國有非公用不動產租賃作業程序第55條第1項第1款
    規定，以當期土地申報地價總額乘以5％計算占用之應有部份
    之不當得利，被告依此返還所受之相當於租金之不當得利，
    應屬適當。
  ⑵故原告依照前揭作業程序第55條第1項第1款之規定，請求
　①被告占用臺北市○○區○○段○○段000地號土地自110年1月起至11
    0年5月止，所獲相當於租金之利益共為2260元(如下附表一
    ，計算式為【月使用補償金=當期申報地價*占用面積《平方
    公尺》*百分之5/12/應有部分比例(6分之3)】)。
　②另被告應給付自起訴狀繕本送達之翌日(110年9月14日，本院
    卷第65頁)起至交還土地時為止，按年息5％計算之利息。
　③被告自110年6月1日起至交還土地予原告止，應按月給付原告
    452元，及自各期應為給付之日起至清償日為止，按年息5％
    計算之利息，為有理由，應予准許。
四、查原告訴之聲明第4項雖陳明願供擔保聲請宣告假執行，然
    按就民事訴訟法第427條第1項至第4項訴訟適用簡易程序所
    為被告敗訴之判決，法院應依職權宣告假執行，民事訴訟法
    第389條第1項第3款定有明文，依上開規定，係法院職權宣
    告假執行，是原告假執行之聲請至多僅促使法院為職權之發
    動。並依同法第392條第2項規定，依職權宣告被告預供擔保
    後，得免為假執行。
五、本件事證已臻明確，兩造其餘攻擊防禦方法與判決之結果不
    生影響，爰不一一贅論，併此敘明。
六、訴訟費用負擔之依據：民事訴訟法第78條。本件訴訟費用額
    ，依後附計算書確定如主文所示金額。
中　　華　　民　　國　　111 　年　　5 　　月　　26　　日
                      臺北簡易庭  法  官  趙子榮
以上正本係照原本作成
如對本判決上訴，須於判決送達後20日內向本庭提出上訴狀。如
委任律師提起上訴者，應一併繳納上訴審裁判費。
中　　華　　民　　國　　111 　年　　5 　　月　　26　　日
                                  書記官  陳怡安
計   算   書：
項        目             金   額（新臺幣）    備    註
第一審裁判費                2320元
測量規費                 1萬2280元
合        計             1萬4600元